【裁判字號】    86,重上,50
【裁判日期】    900919
【裁判案由】    分割共有物
【裁判全文】
臺灣高等法院臺中分院民事判決      八十六年度重上字第五０號
      上  訴  人  乙○○
                  張炎霜
      被  上訴人  甲○○
                  楊錫欣
      被  上訴人  丙○○
右當事人間請求分割共有物事件，上訴人對於中華民國八十五年十二月二日臺灣彰化
地方法院第一審判決（八十五年度重訴字第六０號），提起上訴，本院判決如左：
      主      文
原判決廢棄。
兩造共有坐落彰化縣彰化市○○段第六六七地號、建、面積○‧一八五○公頃土地，
應依如附圖甲案所示方法分割，即編號甲部分面積○‧○九二五公頃土地分歸被上訴
人甲○○取得；編號乙部分面積○‧○八四五公頃土地分歸上訴人取得；編號丙部分
面積○‧○○七八公頃土地及編號丁部分面積○‧○○○二公頃土地分歸被上訴人丙
○○取得。上訴人及被上訴人丙○○應分別補償被上訴人甲○○新臺幣壹佰零柒萬零
陸佰肆拾陸元及貳拾肆萬陸仟貳佰貳拾元。
第一、二審訴訟費用由上訴人負擔千分之四五七，被上訴人甲○○負擔二分之一，餘
由被上訴人丙○○負擔。
      事      實
甲、上訴人方面：
  一、聲明：求為判決。
    (一)原判決廢棄。
    (二)兩造共有坐落彰化市○○段第六六七地號、地目：建、面積○．一八五○公頃
      土地准予原物分割，分割方案為如附圖甲案所示丙、丁部分面積○．○○八○
      公頃分歸被上訴人丙○○取得，甲部分面積○．○九二公頃分歸被上訴人甲○
      ○取得，乙部分面積○．○八四五公頃分歸上訴人取得。
    (三)第一、二審訴訟費用由被上訴人負擔。
  二、陳述：除與原判決記載相同部分予以引用外，補稱：
    (一)系爭土地之東側雖地籍圖上有一條狀之國有地，但上開條狀地並非是道路用地
      ，現況亦非做道路使用，此有照片可證，經履勘現場即明。依原審判決所採之
      分割方案，則上訴人分得之Ｂ部分土地係不規則狀，而大部分土地均在系爭土
      地之東側，因無出路，形同廢地，實無待言。又丙○○於系爭土地之應有部分
      ，雖係其父購自上訴人，但其只有○．○○八○公頃，占系爭土地之二三分之
      一，卻分得臨彰南路寬達六公尺之Ｄ部分，其所得之地利與其原有之應有部分
      ，實不成比例。再甲○○所分得之土地除了面臨彰南路寬度之一半外，其餘部
      分亦再面臨既成道路，且其地形較規則，深度又最適合建築，相較於上訴人所
      分得之Ｂ部分，原判決獨厚於被上訴人而薄於上訴人，實已明如觀火，原審判
      決所採分割方案不當而失之之偏頗，實甚彰明。
    (二)系爭土地呈梨形之不規則形狀，西側與西北側均面臨道路，西北側所面臨道路
      之寬度雖較西側之彰南路之寬度為窄，但其深度較淺，同樣之面積，分得該處
      者，面臨道路之寬度相較於分其他部分為寬，足可補足所臨道路之寬度較其他
      部分道路之寬度為窄之不利。丙○○之應有部分共○．○○八○公頃，將附圖
      甲案丙、丁部分分與伊，應甚適當，再以垂直於彰南路之分割線，自丙○○分
      得丙部分往北算足甲○○所應有之○．○九二五公頃之甲部分，分與甲○○，
      其餘之乙部分面積○．○八四五公頃，則分與上訴人取得，如此一來兩造所分
      得之土地在系爭土地呈梨形之不規則狀之先天限制下，其形狀將最為規則而最
      好利用。
    (三)按財團法人中華國民國企業技術鑑定委員會（下稱中華鑑定委員會）九十年五
      月二十八日鑑定報告認為本件系爭土地臨彰南路路線價每坪新台幣（下同）十
      一萬三千元，逾十八公尺至五十公尺之第一遞減之地段，地價每坪十萬一千七
      百元，畸零地每坪七萬九千一百元，此部分上訴人認為所鑑定之價格尚稱合理
      。惟上開鑑定報告就分割方案甲○○分得之部分均以其分得之部分形狀或成不
      規則形，臨路面寬較窄，中間寬度較長，故全部作不整形地價向下修正10%，
      惟系爭土地成不規則形，不管是採何方案，上訴人與甲○○分得部分之土地整
      體觀之，均呈不規則形，若要以土地不整形向下修正地價，理應上訴人與甲○
      ○一視同仁，全部向下修正地價，豈能甲○○分得之部分，全部向下修正，而
      上訴人分得之部分，不向下修正，顯見上開鑑定報告獨厚於甲○○而薄於上訴
      人，有失其公平性。而上開鑑定報告就兩造分得土地劃分為臨路地段、第一遞
      減地段、畸零地地段之劃分亦不合理，應將甲○○所分得土地之北半部呈三角
      形面積○．○一五三平方公之部分視為畸零地，將上訴人所分土地之南半部呈
      三角形面積○．○一四七公頃之部分視為畸零地，將丙○○所分得位在系爭土
      地最南端面面積○．○○○二公頃之部分視為畸零地，而均依每坪七萬九千一
      百元之價格，計算其土地之價值，另附圖甲案之分割方案，上訴人所分得位於
      丙○○所分得丙部分後方之○．○○六二公頃部分，因該部分土地未臨路，無
      法用以建築，故亦應依畸零地每坪七萬九千一百元計算該部分土地之價值，方
      為合理。而甲○○以丙○○之土地係購自上訴人，故主張在計算補償價格時應
      將丙○○與上訴人視為一體，而由上訴人獨負補償之責。惟丙○○所有之應有
      部分，雖係向上訴人所購，但上訴人僅是出售系爭土地之應有部分與丙○○而
      已，並未將特定部分之土地出售與伊，且依上開鑑定報告所示，丙○○分得之
      大部分土地現均為空地，上訴人對該部分分歸丙○○均無異議，誠已仁盡義至
      ，至於分割後每人所分得土地之價值若干，有無需要提出補償或受領補償，當
      視各人分得土地之位置依合理之地價分別計算之，依理當無將丙○○與上訴人
      視為一體而由上訴人獨負補償責任之必要。甲○○上開主張，實無足採。茲依
      上開說明，重新計算各共有人分得土地之價值。至甲○○將兩造所分得所謂價
      值之差額遽認為係兩造應補償之價額，更屬誤謬，依理應以土地價差之半數補
      償，始是公平。
    (四)甲○○雖主張以附圖乙案所示之方法分割系爭土地，但查依上開分割方法，上
      訴所分得土地呈如長頸恐龍外形之極度不規則形狀，且系爭土地之東側並非道
      路用地，現況亦非做道路使用，則上訴人所分得之Ｂ部分土地大部分均在系爭
      土地之東側，因無出路，形同廢地，實無待言。而甲○○所分得之Ａ部分土地
      ，除了面臨彰南路寬度之一半外，其餘部分亦再面臨既成道路，且Ａ部分之地
      形較為規則，深度又大部分均適合建築房屋，相較於上訴人所分得之Ｂ部分，
      實在好得太多了，於此情形下，上訴人猶需提出補償於甲○○，更屬無稽，足
      見上開分割方案實失公允而獨厚於甲○○，自無可採。
乙、被上訴人甲○○方面：
  一、聲明：求為判決上訴駁回，第二審訴訟費用由上訴人負擔。
  二、陳述：除與原判決記載相同部分予以引用外，補稱：
    (一)按共有土地之分割，應合乎公平原則，尤應注意土地之性質，斟酌分割後之經
      濟效用，而為適當之分配。系爭土地面臨彰南路寬三十米道路為最有經濟價值
      之位置，依公平原則，該最有價值之位置，上訴人與甲○○原持分各二分之一
      （嗣後上訴人將其所有持分售與丙○○，是丙○○所分得位置應在上訴人原持
      分範圍內），面臨彰南路路邊之土地亦應分得各為二分之一，始為公平。
    (二)甲○○Ａ位置部分有三角形畸零地，面積達○．○二二○公頃，無法有效利用
      ，而彰化地政事務所八十五年六月十一日複丈成果圖所示Ｆ、Ｇ位置，上訴人
      建有土骨造平房，以減少拆除最低原則，該位置土地分割予上訴人為最適宜，
      從而附圖乙案所示分割方案Ａ部分分割甲○○（○．○九二五公頃），Ｂ部分
      分割與上訴人（○．○八四五公頃），Ｃ、Ｄ部分分割予丙○○（○．○○八
      ○公頃）；除符合公平原則外，亦達分割後各共有人無庸拆除其現占有建物之
      經濟效用，為最佳之分割方案。
    (三)茲就中華鑑定委員會九十年五月二十八日鑑定報告書，表示意見如下：
      1.鑑定報告未斟約丙○○所有之部分係由上訴人而來，而系爭土地原係上訴人
        與甲○○各共有二分之一；是以，計算補償價格時，自應將上訴人及丙○○
        視為一體（即共有二分之一）考量，惟鑑定報告所為之鑑價，均未酌前揭
        情事，顯不合理。
      2.鑑定報告就系爭土地之特性分析，明載「土地形狀呈不規則形」；則因系爭
        土地本有其先天難以規劃之特性，本院倘要求分割後之土地格局方正，自有
        其困難性。
      3.依鑑定報告所載，甲○○主張之附圖乙案確係較符合公平之方案，此可由下
        述證之：
        、該方案之補償金較其他方案為少，顯見分割後對兩造較公平。
        、該方案僅「Ｄ地」為畸零地，無法建築，而其面積僅二平方公尺，且對
            未來發展僅須與鄰地合併即可建築使用。至於上訴人分得之土地，依現
            建築法規，均為建築用地，並無不公允之情形。
        、再者，倘該方案對上訴人不公平，則何以依鑑定報告，上訴人尚需補償
            甲○○五十餘萬元？又依鑑價結果，不論何方案均係上訴人應補償張加
            定，顯見，無論依何方案分割之結果，對甲○○均較為不公平，而該方
            案僅係其中較為公平之方案而已。
      4.系爭土地以面臨三十米之彰南路最有經濟價值，上訴人及丙○○與被上訴人
        既原各持分二分之一，則面臨彰南路部分之土地自應各分得二分之一，始為
        公平。至於內側土地均為不規則形，畸零地面積甚多，本院基於公平原則考
        量，自應將該不規則地形土地，由兩造平均分擔，不得基於所謂地形完整性
        之故，將不規則之畸零全部歸由被上訴人分擔。
丙、被上訴人丙○○方面：
  一、聲明：求為判決上訴駁回，第二審訴訟費由上訴人負擔。
  二、陳述：除與原判決記載相同部分予以引用外，補稱系爭土地之分割不論採何案
      ，丙○○之建物所坐落系爭土地二平方公尺，均應分歸丙○○取得。
      理      由
一、本件上訴人起訴主張坐落彰化縣彰化市○○段第六六七地號、面積○、一八五○
    公頃之系爭土地，為兩造所共有，應有部分為上訴人千分之四五七，被上訴人甲
    ○○二分之一，被上訴人丙○○千分之四三，該土地並無因物之使用目的不能分
    割之情形，兩造間未訂有不分割之契約，復無法達成分割之協議，爰訴請裁判分
    割，求為依附圖甲案所示之方法分割系爭土地之判決。
二、被上訴人甲○○則以系爭土地上訴人及甲○○之原有部分原各二分之一，係上訴
    人將其應有部分千分之四三出售予丙○○，而系爭土地以面臨寬三十公尺之彰南
    路最有經濟價值，依公平原則，該最有價值土地應由上訴人及乙○○各分得二分
    之一，丙○○所分得之土地應位於上訴人以原應有部分二分之一分得土地之內。
    又系爭土地係不規則狀，畸零地多位於系爭土地北側之三角形內，該不規則地形
    土地應由兩造平均分擔，不應將不規則之畸零地全歸甲○○負擔，因此應以原判
    決附圖一乙案或附圖乙案所示方法分割系爭土地等語，資為抗辯。被上訴人丙○
    ○則辯稱系爭土地不論採何方案分割，伊建物所坐落系爭土地之二平方公尺均應
    分歸伊取得，而除該二平方公尺外，依伊之應有部分尚可分得部分土地，應分在
    系爭土地之空地始較公允等情。
三、查上訴人主張系爭土地為兩造所共有，應有部分為上訴人千分之四五七，甲○○
    二分之一，丙○○千分之四三，該土地並無因物之使用目的不能分割之情形，兩
    造間亦未訂有不分割之契約，復無法達成分割之協議等情，為被上訴人所不爭執
    ，並有上訴人於原審所提出之土地登記簿謄本在卷可稽，自堪信為真實。則上訴
    人訴請法院裁判分割系爭土地，依民法第八百二十三條第一項、第八百二十四條
    第二項之規定，自無不合。
四、系爭土地西側面臨寬三十公尺之彰化市○○路，西北側面臨寬數公尺之巷道，其
    餘東、南側與他人之土地相鄰，並未面臨道路，而系爭土地係呈不規則之地形，
    以系爭土地之北側三角形土地地形為最難利用，上訴人在系爭土地之南側蓋有加
    強磚道樓房五間門牌號碼為彰化市○○路○段第五○九、五一一、五一三、五一
    五、五一七號，在五一七號加強磚造樓房之南即系爭土地西南角之二平方公尺則
    為丙○○之加強磚造建物門牌號碼為彰化市○○路○段第五一九號所占用，另甲
    ○○在系爭土地之北側蓋為有加強磚造樓房四間門牌號碼為彰化市○○路○段第
    四九三、四九五、四九七、四九九號，及磚鐵造平房一間，在上訴人及甲○○加
    強磚造樓房之間與甲○○磚鐵造平房之北三角形地形則為空地，上訴人並在甲○
    ○加強磚造樓房之東側蓋有土骨造房屋二間，以上原系爭土地之使用現況及地形
    為兩造所不爭執，並經原審法院及本院多次至現場履勘及囑託彰化地政事務所派
    員測量屬實，製有勘驗筆錄及測量成果圖在卷足稽（附原審卷第二十七至三十頁
    ，本院卷第三十四至三十六頁，第七十四頁至七十七頁）。系爭土地之建物上訴
    人所有之二間土骨造房屋，依現場照片所示（附本院卷第二十七頁），業已老舊
    ，並無保留之價值，上訴人亦表示該土骨造房屋不願保留，並於本院八十九年五
    月二十二日履勘現場時陳明該土骨造房屋已因九二一地震成為半倒，是本件系爭
    土地之分割自無庸考慮該土骨造房屋之存在。至兩造其餘建物，均尚有保留之必
    要，兩造亦要求能分得該建物所坐落之基地，為使該建物與其所坐落之基地能分
    歸同一人所有，避免尚有保留價值之建物遭拆除，兩造所有加強磚造樓房及磚造
    平房所坐落之基地自應分歸該建物所有權人。而丙○○依其應有部分千分之四三
    ，可以分得八十平方公尺之土地，但其建物所占有之系爭土地僅二平方公尺，扣
    除該二平方公尺外，丙○○尚可分得七十八平方公尺，且系爭土地之空地僅有二
    處，即甲○○磚造平房之北側三角形地形之土地及上訴人與甲○○加強磚造樓房
    間之土地，丙○○之七十八平方公尺土地應使其能供建屋使用，自不宜分到甲○
    ○磚鐵造平房之北側三角形地形土地，是以在上訴人與甲○○加強磚造樓房間之
    空地，且面臨彰南路之土地分歸丙○○較為合適。至其面臨彰南路土地之寬度，
    原決所採之分割方案，係以六公尺為準，惟丙○○之應有部分僅占系爭土地之千
    分之四三，系爭土地面臨彰南路之土地即依附圖所示為五十多公尺，丙○○若分
    得面寬六公尺之土地，其分得土地占系爭土地面臨彰南路之土地即約為九分之一
    ，與其應有部分僅占系爭土地千分之四三，顯不成比例；且依台灣省畸零地使用
    規則第三條之規定，乙種建築用地面臨路寬超過二十五米，最小寬度應為四米，
    最小深度應為十六米，否則即為面積狹小基地，丙○○僅能分得七十八平方公尺
    之空地，其面臨三十公尺之彰南路土地，寬度若為六公尺，則深度應為十三公尺
    ，反而深度不足（系爭土地為乙種建築用地，見原審卷之土地登記簿謄本），成
    為面積狹小基地，不利丙○○之規劃利用，是該七十八公尺之空地所面臨彰南路
    土地，自以在本院上訴人所同意之四．二二米為宜，如此其深度為十八、四八米
    ，供丙○○建屋使用不成問題。另丙○○之加強磚造樓房及應有部分，係由上訴
    人出售予丙○○之父賴清傳，雙方於買賣時約定地界係以房屋坐落基地前至彰南
    路，後面則以建物現狀為界，而牆壁中間為兩造共同使用，嗣因彰南路拓寬，雙
    方乃另定以原有建物牆壁中心延伸至被徵收之道路邊止，上訴人願按補償價，補
    償丙○○十坪土地，價額為一萬九千三百五十二元乙節，乃上訴人與丙○○之另
    案爭執，與本件分割共有物之訴訟無涉，賴國之應有部分既為千分之四三，丙○
    ○即得依其應有部分分得足夠之系爭土地，丙○○之前縱有對上訴人領取十坪土
    地之補償費，應由上訴人另案解決。再由上訴人位於系爭土地南側加強磚造樓房
    之基地應分歸上訴人及甲○○位於系爭土地北側之加強磚造樓房與磚鐵造平房之
    基地應分歸甲○○，丙○○分得上訴人與甲○○加強磚造樓房間之空地，則甲○
    ○加強磚造樓房以北之土地包括三角形地形之空地均應分歸甲○○，上訴人則分
    得甲○○加強磚造樓房及丙○○七十八平方公尺空地以南之土地，兩造對上開分
    得土地之位置並無異議，所爭執乃上訴人主張之分割方案，係以系爭土地之最北
    端往南算足九二五平方公尺土地分歸甲○○，上訴人再分得以南之八四五平方公
    尺土地，兩造分得土地之分割界線以垂直彰南路為準，如此系爭土地北側三角形
    地形之土地全歸甲○○，甲○○所分得之土地地形並不方正，上訴人則取得系爭
    土地南側較方正地形之土地；而甲○○所主張分割之方案，則以面臨彰南路之土
    地由甲○○取得二分之一，上訴人及丙○○合得其餘二分之一之土地，由於系爭
    土地除面臨彰南路外，西北側土地尚面臨巷道，該面臨巷道之土地應分歸甲○○
    ，若要由甲○○分得面臨彰南路一半之土地，兩造分得土地之分割界線即無法成
    為直線，分割界線勢必往北轉所，則不論原判決所採之分割方案或甲○○於本院
    所主張之附圖乙案，上訴人均會分得甲○○Ａ部分土地之東側土地，由於系爭土
    地之東側無道路可通，依甲○○所主張之分割方案，上訴人分得Ａ部分東側之土
    地將無法有效充分利用，使得上訴人亦分得地形不完整之土地。按共有土地之分
    割，應合乎公平原則，尤應注意土地之性質，酌分割後之經濟效用，應使每位
    共有人所分得之土地能有效充分利用，不應由法院分出地形不完整不易規劃利用
    之土地。系爭土地之北側為三角形地形，該三角形地形之土地分歸甲○○，係因
    其建物位於系爭土地之北側所致，則甲○○分得地形較不完整之土地係地形使然
    ，無可避免，將系爭土地北端之三角形地形土地分歸甲○○，固然不利於甲○○
    ，但甲○○此部分之不利益可以金錢補償彌補，仍合乎公平原則，不能因甲○○
    分得不完整之地形之土地，亦使上訴人分得不規則地形之土地，而犧牲土地之利
    用價值，是甲○○所主張之分割方案，使得上訴人分得不易規劃利用之土地，無
    法促進土地之繁榮使用，自非社會經濟之褔；又系爭土地面臨彰南路外，另有面
    臨巷道，該面臨巷道之土地已分歸甲○○取得，若再將面臨彰南路之土地一半分
    給甲○○，反而對上訴人不公平，而甲○○多分得面臨彰南路之土地，固會增加
    其分得土地之價值，然此部分之增加有限，與上訴人分得不易規劃利用之土地所
    減少之價值無法相比，此觀本院囑吒中華鑑定委員會鑑定系爭土地價值之結果，
    就附圖甲、乙案而言，甲○○所分得甲案甲部分土地價值為二千七百三十七萬九
    千二百六十七元，乙案Ａ部分土地價值為二千七百六十七萬七千四百九十六元，
    後者僅多前者二十九萬八千二百二十九元，但上訴人所分得甲案乙部分土地價值
    為七百七十二萬二千七百七十八元，乙案Ｂ部分土地價值為二千五百九十六萬三
    千四百九十九元，後者較前者少一百七十五萬九千二百七十九元，系爭土地之價
    值附圖甲案亦較乙案多一百四十六萬一千零五十元自明，因此以系爭土地之整體
    經濟利益而言，附圖甲案之分割方案亦優於乙案。甲○○再指稱附圖乙案之分割
    方案可使各共有人無庸拆除其現有建物，然採附圖乙案，所保留之建物僅係上訴
    人之土骨造房屋，其餘建物依附圖甲案均無庸拆除，而上訴人之土骨造房屋並無
    保留之必要，是無牽就該土骨造房屋而犧牲土地利用價值之理，甲○○主張其應
    分得面臨彰南路一半之土地，並無理由。系爭土地之分割方法應由甲○○分得北
    側○．○九二五公頃土地，上訴人及丙○○分得南側○．○九二五公頃土地，分
    割之土地界線應與彰南路垂直成一直線，即以附圖甲案為可採，被上訴人所主張
    之原判決附圖一乙案及附圖乙案，均為本院所不採。
五、又關於共有物之分割，如依原物之數量按其應有部分之比例分配，價值顯不相當
    者，依其價值按其應有部分比例分配，仍不失為以原物分配於各共有人，否則不
    顧慮經濟上之價值，一概按其應有部分核算之原物數量分配者，將顯失公平，惟
    依其價值按應有部分比例分配原物，如有害經濟上之利用價值者，應認有民法第
    八百二十四條第三項之共有人中有不能按其應有部分受分配之情形，得以金錢補
    償之（參照最高法院六十三年台上字第二六八○號判例、六十三年度第六次民事
    庭會議決議(五)）。查系爭土地之分割由甲○○取得北側三角形地形土地，地形不
    若上訴人及丙○○方正，甲○○分得價值較低之土地，若不命上訴人及丙○○以
    金錢補償甲○○，對甲○○即有失公允。系爭土地經本院囑託中華鑑定委員會依
    里鄰環境、交通情況、公共設施等情；並參酌鄰地之售價，鑑定結果認為面臨彰
    南路之路線價為每坪十一萬三千元，逾十八公尺至五十公尺之第一遞減率地段，
    地價每坪十萬一千七百元，畸零地之地價每坪為七萬九千一百元，各共有人以附
    圖甲案之分割方案所分得之土地，其中甲○○所分得甲部分土地，其中臨彰南路
    街道部分占六二．一三％，第一遞減地段占三七．八七％，由於標的形狀呈不規
    則形，臨路面寬較窄，中間寬度較長，故全部作不整形向下修正十％，其土地價
    值為二千七百三十七萬九千二百六十七元；上訴人所分得乙部分土地，其中臨彰
    南路街道部分占五九．七九％，第一遞減率地段占四○．二一％，故其土地價值
    為二千七百七十二萬二千七百七十八元；丙○○分得丙、丁部分土地，其中丁部
    分土地屬畸零地，丙、丁部分土地均臨彰南路且深度適中，其中臨彰南路街道部
    分一○○％，故其土地價值丙部分土地為二百六十六萬六千二百三十五元，丁部
    分土地為四萬七千八百五十六元，合計二百七十一萬四千零九十一元，此有中華
    鑑定委員會鑑定報告書可按。兩造就中華鑑定委員會之鑑定結果，對系爭土地之
    價位及丙○○所分得丙、丁部分土地之價值並無爭執，惟上訴人認其所分得之土
    地亦呈不規則形，若要以土地不整形向下修正地價，理應上訴人與甲○○一視同
    仁，不能僅甲○○分得之土地全部向下修正，且鑑定結果就兩造分得土地劃分為
    臨路地段、第一遞減地段、畸零地地段之劃分亦不合理，理應將甲○○所分得土
    地之北半部呈三角形面積○．○一五三平方公尺部分，上訴人所分得土地之南半
    部呈三角形面積○．○一四七公頃及位於丙○○丙部分土地後方之○．○○六二
    公頃土地部分，以畸零地每坪七萬九千一百元計算土地價值，如此甲○○之甲部
    分土地價值為三千零四萬九千八百三十六元，上訴人之乙部分土地價值為二千六
    百七十四萬零九百七十元。惟上訴人上開主張顯不合理，蓋甲○○所分得之土地
    大部分均屬三角形地形，僅面臨彰南路寬六公尺之土地為方正，因此除上訴人所
    列之畸零地一百五十三平方公尺外，仍有大部分土地係屬三角形地形之底部土地
    ，上訴人僅認一百五十三平方公尺土地為畸零地，有失公道，而上訴人所分得之
    土地，面臨彰南路寬三十公尺之土地係方正之土地，上訴人所分得方正土地較甲
    ○○為多，乙部分土地面積又少於甲部分土地，則乙部分土地屬畸零地之部分應
    少於甲部分土地，上訴人所列屬畸零地多達二百零九平方公尺，反而多於甲部分
    土地，顯有失當，再扣除上訴人所列屬畸零地之土地，上訴人以面臨彰南路之路
    線價每坪十一萬三千元計算之土地，僅東側土地並未方正，反觀甲部分土地，上
    訴人以每坪十一萬三千元計算之土地，東西兩側土地均未方正，上訴人將部分未
    方正之土地，多以每坪十一萬三千元計算其價值，亦有未妥。因此本院認中華鑑
    定委員會之鑑定，就甲○○分得之甲部分土地，以臨彰南路街道部分占六二．一
    三％，第一遞減率地段占三七．八七％，因土地呈不規則形，向下修正百分之十
    ，計算該土地之價值，並無不當，因該土地已因不整形減低百分之十價值，該土
    地屬畸零地之部分，所減少之土地價值已包括在前揭百分之十之內，故不再依畸
    零地之地價計算，是該甲部分土地之價值應為二千七百三十七萬九千二百六十七
    元。至就上訴人所分得之乙部分土地，因地形較甲部分土地為方正，自不宜比照
    甲部分土地，向下修百分之十之價值，又上訴人所指乙部分南半部三角形土地，
    其中西南角二平方公尺己分給丙○○，該土地又面臨彰南路，可與乙部分其他土
    地合併規劃使用，目前亦係上訴人加強磚造樓房之基地，上訴人已充分使用該土
    地，自不能以畸零地視之，惟丙部分東側之土地，因未臨路，無法單獨使用，即
    應認係畸零地，鑑定結果卻以面臨彰南路逾十八公尺至五十公尺之第一遞減率地
    段之每坪地價十萬一千七百元計算，即有未洽，該部分土地本院改依畸零地每坪
    七萬九千一百元計算。而該部分土地寬度應與丙部分土地同為四．二二米，因系
    爭土地乙部分之土地依鑑定報告所示，臨路縱深為三十四米，扣除丙部分之長度
    約一八．四八米，（面積七十八平方公尺除以四．二二米），該部分土地長度應
    約有十五．五二公尺，則該部分土地之面積應有六十五．四八平方公尺左右，上
    訴人主張該部分有六十二平方公尺土地應依畸零地之地價計算應為合理。因此乙
    部分土地價值，應依鑑定報告所示之二千七百七十二萬二千七百七十八元，扣除
    六十二平方公尺由第一遞減率地段之每坪十萬一千七百元改依畸零地地價之每坪
    七萬九千一百元計算所減少之價值四十二萬三千八百六十三元（000000-00000)
    ×62×0.3025=423863），應為二千七百二十九萬八千九百十五元（00000000-00
    0000=00000000）。則系爭土地之總價值應為五千七百三十九萬二千二百七十三
    元，上訴人應有部分價值為二千六百二十二萬八千二百六十九元（0000000×0.4
    57=00000000） 甲○○應有部分價值為二千八百六十九萬六千一百三十六元（00
    000000×0.5=00000000）丙○○應有部分價值為二百四十六萬七千八百六十八元
    （00000003×0.043=0000000），再以兩造分得土地之價值計算渠等應互為補償
    之金額為上訴人應補償甲○○一百零七萬零六百四十六元（00000000-00000000=
    0000000）， 丙○○應補償甲○○二十四萬六千二百二十三元（0000000-000000
    0=246423）甲○○應受上訴人及丙○○補償共一百三十一萬六千八百六十九元（
    00000000-00000000=0000000） 。又丙○○之應有部分雖係受讓自上訴人，但分
    割後每人所分得土地之價值若干，有無需要提出補償或受領補償，應視各人所分
    得土地之位置依分理之地價分別計算，並無將丙○○與上訴人視為一體而由上訴
    人獨負補償之理，且計算各共有人應互為補償之金額，應先計算各共有人之應有
    部分價值，再以其分得之土地之價值比較之，不能僅以各共有人分得土地之差額
    計算應互為補償之金額，甲○○請求按其所分得土地之價值與上訴人及丙○○合
    計所分得土地之價值差額，命上訴人補償之，要無可採。
六、綜上所述，上訴人請求分割系爭共有土地，應依如附圖甲案所示方案分割，且上
    訴人及丙○○應分別補償甲○○一百零七萬零六百四十六元、二十四萬六千二百
    二十三元，始為妥當。原審依原判決附圖一乙案所示方案分割，又未命兩造互為
    補償，尚有未洽。上訴人指摘原判決分割方法不妥，求予廢棄改判，應認其上訴
    為有理由，爰由本院廢棄原判決，改判如主文第二項所示之分割方法。
七、據上論結，本件上訴為有理由，依民事訴訟法第四百五十條、第七十八條、第八
    十一條第二款、第八十五條第一項但書，判決如主文。
中      華      民      國    九十      年      九      月     十九     日
~B1民事第四庭審判長法  官  黃斐君
~B2                法  官  張浴美
~B3                法  官  陳蘇宗
右為正本係照原本作成。
兩造均得上訴。
如對本判決上訴，須於收受判決送達後二十日內向本院提出上訴書狀，其未表明上訴
理由者，應於提出上訴後二十日內向本院提出上訴理由書（須按他造人數附具繕本）
，並繳納送達用雙掛號郵票拾份（每份參拾肆元）。
上訴時應提出委任律師或具有律師資格之人之委任狀；委任有律師資格者，另應附具
律師及格證書及釋明委任人與受任人有民事訴訟法第四百六十六條之一第一項但書或
第二項（詳附註）所定關係之釋明文書影本。
~B                書記官  吳麗慧
中      華      民      國    九十     年      九       月     二十一   日
附註：
民事訴訟法第四百六十六條之一（第一項、第二項）
對於第二審判決上訴，上訴人應委任律師為訴訟代理人。但上訴人或其法定代理人具
有律師資格者，不在此限。
上訴人之配偶、三親等內之血親、二親等內之姻親，或上訴人為法人、中央或地方機
關時，其所屬專任人員具有律師資格並經法院認為適當者，亦得為第三審訴訟代理人
。
                                                                        Ｈ
┌──────────────────────────────────────────────────────────────┐
│ 附表：（各共有人分得土地位置以附圖甲案所示為準）                                                                           │
├─────┬──────────────┬──────────────────────────┬──────────────┤
│          │原應有部分                  │分得土地                                            │                            │
│  共有人  ├────┬─────────┼───┬──────┬──────┬────────┤                            │
│          │比  例  │ 價值（新台幣）   │位  置│面積（公頃  │應有部分比例│價        值    │  應互補金額（新台幣)       │
│  姓  名  │        │                  │      │            │            │ （新台幣）     │                            │
├─────┼────┼─────────┼───┼──────┼──────┼────────┼──────────────┤
│          │        │                  │      │            │            │                │                            │
│ 乙○○   │457/1000│二千六百二十二萬  │  乙  │○．○八四五│    全部    │二千七百二十九  │ 應補償甲○○一百零七萬零   │
│          │        │八千二百六十九元  │      │            │            │萬八千九百十五元│ 六百四十六元               │
├─────┼────┼─────────┼───┼──────┼──────┼────────┼──────────────┤
│          │        │                  │      │            │            │                │                            │
│          │        │二千八百六十九萬六│      │            │            │二千七百三十七萬│ 應受乙○○、丙○○補償共一 │
│ 甲○○   │  1/2   │千一百三十六元    │  甲  │○．○九二五│    全部    │九百二百六十七元│ 百三十一萬六千八百六十九元 │
│          │        │                  │      │            │            │                │                            │
├─────┼────┼─────────┼───┼──────┼──────┼────────┼──────────────┤
│          │        │                  │      │            │            │二百六十六萬六千│                            │
│          │        │二百四十六萬七千八│  丙  │○．○○七八│    全部    │二百三十五元    │ 應補償甲○○二十四萬六千二 │
│ 丙○○   │43/1000 │百六十八元        ├───┼──────┼──────┼────────┤ 百二十三元                 │
│          │        │                  │      │            │            │四萬七千八百五十│                            │
│          │        │                  │  丁  │○．○○○二│    全部    │六元            │                            │
└─────┴────┴─────────┴───┴──────┴──────┴────────┴──────────────┘


司法院資訊處製作；財團法人民間司法改革基金會備份。
